【裁判字號】    90,上,313
【裁判日期】    900703
【裁判案由】    租佃爭議
【裁判全文】
臺灣高等法院民事判決  九十年度上字第三一三號
   上  訴  人   丙○○
                丁○○
                乙○○
   被 上訴 人   甲○○
右列當事人間租佃爭議事件，上訴人對於中華民國八十九年十二月十九日臺灣新竹地
方法院第一審判決（八十八年度重訴字第一五四號），提起上訴，本院判決如左：
      主    文
原判決關於確認兩造間就坐落新竹縣竹北市○道段七四四地號土地所訂立之三七五耕
地租賃關係不存在部分及命上訴人負擔訴訟費用之裁判均廢棄。
右開廢棄部分，被上訴人在第一審之訴駁回。
第一、二審訴訟費用由被上訴人負擔。
      事    實
一、上訴人聲明求為判決：(一)、原判決關於不利上訴人部分廢棄。(二)、上開廢棄部分
    ，被上訴人在第一審之訴駁回。(三)、第一、二審訴訟費用由被上訴人負擔。其事
    實上陳述，除與原判決記載相同部分，予以引用外，並補稱略以：(一)、被上訴人
    並未將訴外人吉佳砂石股份有限公司（下稱吉佳公司）占用之土地交付予上訴人
    使用，上訴人自無從就該部分土地耕作，況訴外人吉佳公司早在數十年前即占用
    該部分土地，當時界址不清，上訴人並不知遭人占用之該部分土地亦包括承租範
    圍內。(二)、況被上訴人於民國（下同）八十四年間訂立租約前早已知悉訴外人吉
    佳公司占用該部分土地之事實，然並未排除侵害將遭占用之該部分土地交付予上
    訴人。致上訴人無從耕作，上訴人並無非因不可抗力繼續一年不為耕作之情事，
    被上訴人據以終止租約，於法不合等語。所用證據，除援用原審之立證方法外，
    並補提出：(一)、最高法院五十年度台上字第一七０二號及五十八年度台上字第二
    九二一八號民事判決，(二)、新竹縣竹北市公所八十年及八十四年租約變更登記表
    為證。
二、被上訴人聲明求為判決：(一)、上訴駁回。(二)、第二審訴訟費用由上訴人負擔。其
    事實上陳述，除與原判決記載相同部分，予以引用外，並補稱略以：(一)、被上訴
    人於出租之始，即已將系爭土地全部交付予上訴人，上訴人抗辯有部分土地未交
    付上訴人耕作，並無證據以資證明。(二)、系爭土地出租上訴人之被繼承人或上訴
    人已數十年，若謂逾四分之一之面積自始未曾交付上訴人耕作，上訴人何以於數
    十年間均依全部土地面積繳租而未曾異議，所辯顯無足取云云。所用證據，除援
    用原審之立證方法外，並補提出最高法院四十八年台上字第八八七號判例及八十
    六年度台上字第八九一號民事判決為證。
        理    由
一、本件被上訴人起訴主張：被上訴人就所有坐落新竹縣竹北市○道段七四四地號土
    地與上訴人訂立三七五耕地租約，詎上訴人竟自八十一年間起，擅自將其中部分
    土地供第三人吉佳公司及許金鍊占用作為停車場、辦公事務所等使用，業經被上
    訴人向原審聲請為保全證據裁定在案，依吉佳公司之職員許梅淑於上開保全證據
    事件勘驗時到場所為之證述可知，系爭土地內辦公室所在部分原係田，停車場部
    分亦係後來填積起來，顯然均經耕作過，再系爭土地面積五千零五平方公尺，遭
    占用面積為一千二百八十二平方公尺，已逾四分之一，是上訴人抗辯系爭土地自
    始未完全交付，且不知遭他人占用，顯與事實不符。且依被上訴人所提出之現場
    照片顯示系爭土地內辦公室在八十八年十一月十八日仍存在而未拆除，又被上訴
    人於八十九年三月初前往現場察看時，該辦公室仍矗立在系爭土地上，上訴人既
    有部分土地末自任耕作，應已構成三七五減租條例第十六條第二項規定租約無效
    之原因。退一步言，上訴人至遲於八十三年五、六月間原審八十二年度聲字第二
    九八號裁定送達後，即已知悉系爭土地內之部分土地遭他人占用，而系爭土地內
    辦公室所在部分直至八十九年間始拆除，上訴人於辦公室拆除前並未為任何權利
    主張，依耕地三七五減租條例第十七條第一項第四款規定，被上訴人亦得主張終
    止租約，爰以八十七年九月二十三日調解書送達上訴人之日為終止之意思表示。
    系爭租約業因無效或終止而不存在等情，求為(一)、確認兩造間就坐落新竹縣北市
    ○道段七四四地號土地所訂立之三七五耕地租賃關係不存在；(二)、上訴人應協同
    被上訴人向新竹縣竹北市公所辦理前項所示租約註銷登記之判決（原審判決確認
    兩造間之系爭租賃關係不存在；駁回其餘之請求。上訴人就其敗訴部分聲明不服
    ；被上訴人就其敗訴部分則未據聲明不服）。
    上訴人則以：上訴人並未將系爭土地之一部提供訴外人吉佳公司及許金鍊占用作
    為停車場及辦公室之用，而被上訴人亦不能舉證以實其說。系爭土地自上訴人祖
    先即已承租至今，自承租開始，被上訴人所交付耕作之土地就未包括被上訴人所
    指訴外人吉佳公司及許金鍊占用部分在內，被上訴人自始就末完全交付耕地，並
    非上訴人於接受耕地之交付後，不自任耕作，而將耕地有償轉租或無償出借與他
    人使用，歷代承租人亦未曾加以鑑測而不自知，故既未向被上訴人要求履行出租
    人之交付耕地義務，亦不知代位被上訴人向占用之第三人要求返還土地，且因系
    爭土地位於新竹縣、市交界之頭前溪畔，以往曾因水患而遭淹沒部分土地，而有
    土地之界址不清之情形，以致不知該部分遭占用之土地亦屬上訴人向被上訴人承
    耕之範圍，依許梅淑所為之證詞，可知系爭土地之現場確因曾遭大水之淹沒而改
    變地貌，有一部之田地原先乃位於河床，因填積起來後才由訴外人吉佳公司使用
    ，上訴人如何確知原來之界址？況遭占用之部分為系爭土地之邊緣，而非在整筆
    土地之中間地帶，益見上訴人所辯不知承耕土地有遭占用之情形，應屬可取，自
    與耕地三七五減租條例第十六條及第十七條第一項第四款規定之要件不合等語，
    資為抗辯。
二、經查被上訴人主張伊就所有坐落新竹縣竹北市○道段七四四地號土地與上訴人訂
    立斗崙字第一八九號三七五耕地租約，原審於八十二年十月十六日受理八十二年
    度聲字第二九八號保全證據事件赴現場勘驗時，發現第三人吉佳公司及許金鍊占
    有系爭土地內如附圖Ａ所示作為停車場之用，Ｂ部分作為機房、辦公室使用之事
    實，業據其提出斗崙字第一八九號新竹縣私有耕地租約、變更登記通知書及租約
    附表、土地登記簿謄本及現場照片為證（見原審卷第七十五頁至八十三頁、第一
    二０頁至一二三頁），並經本院依職權調取原審八十二年度聲字第二九八號保全
    證據事件卷宗核閱屬實，且為上訴人所不爭執，固堪信為真實。
三、惟被上訴人另主張上訴人自八十一年間起，即將系爭土地內之一部耕地擅供訴外
    人吉佳公司及許金鍊占用作為停車場、辦公室等使用，而有違反耕地三七五減租
    條例第十六條第一項規定，依同條第二項規定，系爭租約應屬無效，退一步言，
    被上訴人亦得依同條例第十七條第一項第四款規定，終止系爭租約云云，惟為上
    訴人所否認，而被上訴人復不能舉證以實其說，再證人許梅淑於原審八十二年度
    聲字第二九八號保全證據事件勘驗現場時到場，當場與其胞兄許金鍊以電話通話
    後證稱，據其胞兄稱附圖（Ａ）（Ｂ）部分（即土地複丈成果圖Ｂ、Ｃ、Ｄ部分
    ）之地是因大水過後沒人使用，以為是水利地所以拿來使用，附圖（Ｃ）部分（
    即複丈成果圖Ａ部分）因為砂石填積起來，為迴車方面，所以拿來當停車場，現
    有爭執，已答應於今年稻子收割後還地，彼此之間並未有何代價關係等語（見本
    院卷一０九頁之原審八十二年度聲字第二九八號訊問筆錄第十八頁），另證人即
    訴外人吉佳公司之現任負責人許金雄亦在原審到場證稱：「剛開始不知有占用別
    人土地，後來測量後知道有占用別人土地，土地是伊父親留下來的，伊交接下來
    ，他們之間伊不清楚，伊本身沒有與被上訴人協議，伊父親在這方面也沒有」（
    見原審卷第七十一頁、第九０頁），「八十二年複丈成果圖Ａ、Ｂ部分土地伊不
    知道何人的土地，但伊在使用時沒有人使用，均是石頭沒有田地種植，所以我們
    就直接用，後來出問題才知道占用別人地，至於地主或承租人是何人伊均不認識
    ，砂石場是六十幾年就開設，伊在沒有人同意或阻止下使用」等語（見原審卷第
    一二八頁、一二九頁），足證訴外人吉佳公司及許金鍊係未徵得上訴人之同意，
    擅自使用系爭土地內之部分土地，並非上訴人將系爭土地之一部轉租、借與或提
    供吉佳公司及許金鍊使用，核與耕地三七五減租條例第十六條第一項所謂承租人
    不自任耕作係指承租人有擅自變更用途，未將承租土地供耕作使用，或轉租、或
    將承租土地借與他人使用、或與他人交換耕地等不合耕地租佃目的之積極行為不
    符；再據證人許梅淑所證述，該部分土地原為田，因大水過後，砂石堆積起來，
    無人使用等語（見前開原審八十二年度聲字第二九八號訊問筆錄第十八頁），足
    證上訴人就訴外人吉佳公司及許金鍊占用之部分土地之所以未予耕作，全係因受
    不可抗力之溪水淹沒所致，亦與耕地三七五減租條例第十七條第一項第四款所規
    定之「非因不可抗力繼續一年不為耕作」之要件不合。是被上訴人主張上訴人違
    反耕地三七五減租條例第十六條第一項規定，依同條第二項規定，及第十七條第
    一項第四款規定，系爭租約應屬無效或伊得據以終止系爭租約，均屬無據。
四、況查耕地三七五減租條例第一條已明定：「耕地之租佃，依本條例之規定；本條
    例未規定者，依土地法及其他法律之規定」，而民法四百二十三條復規定：「出
    租人應以合於所約定使用、收益之租賃物，交付承租人，並於租賃人關係存續中
    保持其合約於約定使用、收益之狀態」。經查附圖所示Ａ、Ｂ部分土地既係因大
    水後，砂石堆積，無法供作約定之耕作使用，又該部分土地，自八十年間起，即
    由訴外人吉佳公司占用建造辦公室及停車場，已如前述，經被上訴人於八十二年
    十月四日向原審聲請保全證據，並起訴請求訴外人吉佳公司返還上開占用土地後
    ，訴外人吉佳公司始於八十九年十月間將上開建物拆除，並將占用之土地返還被
    上訴人，亦據證人許金雄證述屬實，並有和解書可稽（見原審卷第七十一頁、一
    四四頁）且為被上訴人所不爭執（見原審卷第一０三頁），足證自八十年至八十
    九年租賃關係存續中，出租人即被上訴人並未就前開被告占用部分土地保持其合
    於所約定使用、收益之狀態，供承租人即上訴人耕作，為不可歸責於上訴人之事
    由所致。益見被上訴人主張上訴人違反耕地三七五減租條例第十七條第一項第四
    款規定，伊得終止系爭租約，尤屬無據，不生終止租約之效力。
五、綜上所述，兩造間就系爭土地既有三七五耕地租賃關係存在，則被上訴人請求確
    認兩造間就系爭土地所訂立之三七五耕地租賃關係（租約號碼：斗崙字第一八九
    號）不存在部分，自屬不應准許。從而原審就上開部分所為上訴人敗訴之判決，
    自有未洽，上訴論旨指摘原判決此部分不當，求予廢棄改判，為有理由。
六、至兩造其餘之攻擊或防禦方法及未經援用之證據，經本院斟酌後，認為均不足以
    影響本判決之結果，自無逐一詳予論駁之必要，併此敘明。
七、據上論結，本件上訴為無理由，依民事訴訟法第四百五十條、第七十八條，判決
    如主文。
中      華      民      國    九十      年      七      月      三      日
                                臺灣高等法院民事第十三庭
                                    審判長法  官    林  鄉  誠
                                          法  官    陳  駿  璧
                                          法  官    劉  清  景
右正本係照原本作成。
如不服本判決，應於收受送達後二十日內向本院提出上訴書狀，其未表明上訴理由者
，應於提出上訴後二十日內向本院補提理由書狀（均須按他造當事人之人數附繕本）
上訴時應提出委任律師或具有律師資格之人之委任狀；委任有律師資格者，另應附具
律師及格證書及釋明委任人與受任人有民事訴訟法第四百六十六條之一第一項但書或
第二項（詳附註）所定關係之釋明文書影本。
中      華      民      國    九十      年      七      月      六      日
                                          書記官    高  澄  純
附註：
民事訴訟法第四百六十六條之一（第一項、第二項）
對於第二審判決上訴，上訴人應委任律師為訴訟代理人。但上訴人或其法定代理人具
有律師資格者，不在此限。
上訴人之配偶、三親等內之血親、二親等內之姻親，或上訴人為法人、中央或地方機
關時，其所屬專任人員具有律師資格並經法院認為適當者，亦得為第三審訴訟代理人
。


司法院資訊處製作；財團法人民間司法改革基金會備份。
